【裁判字號】    97,交抗,474
【裁判日期】    970430
【裁判案由】    違反道路交通管理處罰條例
【裁判全文】
臺灣高等法院交通事件裁定             97年度交抗字第474號
抗 告 人即
原處分機關  台北市交通事件裁決所
代  表  人  甲○○
受 處分 人  乙○○
上列抗告人因受處分人違反道路交通管理處罰條例案件，不服台
灣士林地方法院，中華民國97年3月20日所為裁定（97年度交聲
字第7號），提起抗告，本院裁定如下：
    主  文
原裁定撤銷，發回臺灣士林地方法院。
    理  由
一、原裁定略以：
  (一)原處分意旨略以：異議人即受處分人乙○○所駕駛之車號5C
    -1707號自小客車，於民國96年10月1日上午9時48分許，停
    放於台北市○○○路與敬業三路交岔路口之「身心障礙專用
    停車位」，經台北市政府警察局交通警察大隊直屬第二分隊
    員警製單舉發「於身心障礙專用停車位違規停車」之違規，
    爰依道路交通管理處罰條例第56條第1項第10款之規定，裁
    處異議人罰鍰新臺幣（下同）1,200元等語。
  (二)聲明異議意旨略以：受處分人於上揭時、地駕駛車號5C-170
    7號自用小客車載送女兒黃齡逸（為殘障多重情緒障礙啟智
    兒）至「臺北市博愛發展中心」上課時，由於女兒突然情緒
    失控，不願下車進教室上課，並持續哭鬧1個多小時，嗣經
    特教老師建議採「媽媽暫時隔離方法」先安撫女兒黃齡逸之
    情緒後，再引導其進入教室上課，故下車前暫將自用小客車
    停放於台北市○○○路與敬業三路交岔路口之殘障車位，隨
    即匆忙暫行離開，並等候特教老師電話通知，孰料，離開現
    場後約10分鐘左右，特教老師帶受處分人之女兒黃齡逸進入
    教室後不久（約上午9時40分許），旋即發現交通員警正在
    拖吊上開車號自用小客車，特教老師見狀立刻上前向交通員
    警解釋是接送身心障礙兒之家長臨時停車，稍後就會駕車離
    開，惟交通員警不予理會，仍將上開車號自用小客車予以拖
    吊等語。
  (三)本件受處分人乙○○所駕駛之車號5C-1707號自用小客車，
    於96年10月1日上午9時48分許，停放於臺北市○○○路與敬
    業三路交岔路口之「身心障礙者專用停車位」，而未將專用
    停車位識別證置於汽車擋風玻璃明顯處，以供執勤員警查核
    驗證之違規事實，業經受處分人自承在卷，並有台北市政府
    警察局96年10月4日北市警交大字第A01WQX018號舉發違反道
    路交通管理事件通知單影本1紙在卷可參（見原審卷第16 頁
    ），是受處分人上開使用身心障礙者專用停車位之事證明確
    ，堪予認定。然查：本件受處分人之女黃齡逸既係領有中華
    民國身心障礙手冊之身心障礙者，而受處分人亦持有臺北市
    政府社會局所核發之身心障礙者專用停車位識別證（編號：
    北市社三停第061313號，有效期限至98年4月30日止），此
    有中華民國殘障手冊及專用停車位識別證影本各1紙附卷可
    稽（見原審卷第7頁），則受處分人乙○○於駕駛汽車時，
    如有乘載其女黃齡逸，即屬具有使用身心障礙者專用停車位
    資格者，縱其疏未將身心障礙者專用停車位識別證置於汽車
    擋風玻璃明顯處，亦不影響其使用身心障礙者專用停車位之
    權利。本件受處分人乙○○所駕駛之上開車號自用小客車，
    於上開時、地，雖有停放於「身心障礙者專用停車位」之事
    實，然就受處分人所辯：伊使用上開身心障礙者專用停車位
    ，係於載送伊女黃齡逸至臺北市博愛發展中心上課時所為，
    伊雖然疏未將身心障礙者專用停車位識別證隨身攜帶，並置
    於伊當時所駕駛之上開車號自用小客車之擋風玻璃明顯處以
    供查驗，然伊確係享有使用身心障礙者專用停車位資格之人
    等語，核之卷附受處分人之女黃齡逸於「臺北市博愛發展中
    心」就讀之在學證明書、臺北市博愛發展中心96年11月12日
    所出具之說明書影本及臺北市博愛發展中心廣場與殘障車位
    位置關係現場照片（見原審卷第8、11、14頁）所示，要相
    符合，是受處分人前詞所辯，足堪採信；又受處分人雖自承
    於舉發當時，確有疏未將身心障礙者專用停車位識別證置於
    上開車號自用小客車之擋風玻璃明顯處，即行停放車輛於身
    心障礙者專用停車位之事實，惟依前開說明，受處分人所違
    反者，僅係「身心障礙者專用停車位設置管理辦法」中應將
    專用停車位識別證置於規定位置以供查核驗證之規定，並非
    無權利人違規占用身心障礙者專用停車位，自無逕以違反道
    路交通管理處罰條例之規定加以處罰之必要。況按，保障身
    心障礙者之立法意旨，係在維護身心障礙者之合法權益及生
    活，並透過政府及民間資源之結合，規劃推行各項扶助及福
    利措施，藉以保障身心障礙者公平參與社會生活之機會，是
    以，在得證明受處分人確實具備使用身心障礙者專用停車位
    資格之前提下，僅以其疏未於停車時出示專用停車位識別證
    ，即認其並無合法使用身心障礙者專用停車位之權利而屬違
    規停車，亦與前開各項規定之立法意旨不符。從而，本件受
    處分人雖於行為時怠於提出具備身心障礙者專用停車位使用
    資格之證明，違反人民應有之作為義務，然其既已於事後提
    出證明，應認其違反作為義務已經補正而治癒，自無處罰之
    必要。因認受處分人聲明異議為有理由，而撤銷原處分，諭
    知受處分人不罰等語。因而駁回抗告人即原處分機關之異議
    ，固非無見。
二、經查：
    (一)按汽車駕駛人停車時，於身心障礙專用停車位違規停車者
      ，處新臺幣6百元以上1千2百元以下罰鍰，並應以最高額
      處罰，道路交通管理處罰條例第56條第1項第10款、第3項
      前段定有明文。次按身心障礙者本人或同一戶籍之家屬一
      人得申請身心障礙者專用停車位識別證明；申請專用停車
      位識別證者，應具有汽車或機車之駕駛執照及行車執照；
      其申請機車專用停車位識別證者，以經監理單位檢驗合格
      之特製車者為限；使用身心障礙者專用停車位者，除掛有
      專用牌照之車輛外，應將專用停車位識別證置於汽車擋風
      玻璃明顯處或黏貼於機車車首，以供查核檢驗；違規佔用
      路邊停車場專用停車位者，由交通勤務警察、法令執行交
      通稽查任務人員或交通助理人員依道路交通管理處罰條例
      第56條規定辦理，此有內政部及交通部依身心障礙者保護
      法第48條第2項規定、授權，由二部會會銜訂定發布之「
      身心障礙者專用停車位設置管理辦法」第9條第1項、第14
      條第1項分別定有明文。
    (二)抗告意旨略以：身心障礙者專用車位設置管理辦法第12條
      其立法意旨應在於藉由專用停車位識別證之查核，以檢驗
      殘障車位實際佔用者之身分，確保使用殘障車位之人為身
      心障礙者，防止一般民眾駕駛身心障礙車輛或一般車輛而
      佔用殘障車位，破壞立法美意。車輛駕駛人縱使於身分上
      符合將車輛停放於身心障礙者專用停車位之規定，惟如其
      未依規定將專用停車位識別證放置於車內擋風玻璃明顯處
      時，將使查核之員警無法判定該車是否屬於已登記身心障
      礙車輛及該車實際駕駛人或車上之人是否為身心障礙者。
      而依內政部函覆交通部90年11月23日交路字第065981號書
      函略以：「有關使用身心障礙者專用停車位者，應將專用
      停車位識別證置於汽車擋風玻璃明顯處或黏貼於機車車首
      以供查核驗證，對於違規者當依道路交通管理處罰條例相
      關規定辦理。」是本案受處分人固持領有身心障礙者專用
      停車位識別證，惟未將身心障礙識別證置於汽車擋風玻璃
      明顯處，難以認定當時實際駕駛者為身心障礙者本人，受
      處分人復以一時疏忽遺忘為由，尚難認可作為其未違規之
      理由，原審遽為不罰之裁定，顯有不當等語。
    (三)本件受處分人以其女兒黃齡逸為領有中華民國身心障礙手
      冊之身心障礙者，而受處分人亦持有身心障礙專用停車位
      識別證，則受處分人於駕駛汽車時，如有乘載其女兒，即
      屬具有使用身心障礙者專用停車位資格者，其於前揭時點
      將所有自小客車停放於台北市○○○路與敬業三路交岔路
      口之身心障礙者專用停車位，核與設置殘障停車位初衷固
      屬無違。惟其停車之時，疏未置放專用停車位識別證於擋
      風玻璃明顯處，有違身心障礙者專用停車位設置管理辦法
      第9條規定，以致執勤員警無法當場查認受處分人所有車
      輛，是否具有使用專用停車位之相關資格，而加以舉發，
      此既已為受處分人所不爭執。尤以佐之受處人雖領有殘障
      專用停車位識別證，然其於96年10月1日上午9時48分許，
      將其所駕駛車號5Ｃ-1707號自小客車，停放於台北市○○
      ○路與敬業三路交岔路口之身心障礙者專用停車位，受處
      分人既未將專用停車位識別證置於汽車擋風玻璃明顯處，
      以供查核驗證，依前開身心障礙者專用停車位設置管理辦
      法第9條第1項之規定及前開說明，已顯有未合。況受處分
      人所提出卷附之台北市博愛發展中心96年11月12日說明書
      （見原審卷第11頁）說明伊使用上開身心障礙者專用停車
      位，係於載送伊女兒黃齡逸至台北市博愛發展中心上課時
      所為，原審就此未予傳訊當日發展中心之引導老師及舉發
      員警等相關之人員，詳加究明，而在事實真相尚未查究釐
      清前，即率認受處分人所言屬實，殊嫌速斷，非無可議。
      本件實情若何？尚欠明瞭，仍有疑義，自有待再加以查明
      。抗告人抗告意旨，執此指摘原裁定不當，非全無理由，
      自應由本院將原裁定撤銷，發回原審法院另為妥適裁定。
四、據上論斷，應依道路交通管理處罰條例第89條，道路交通案
    件處理辦法第26條，刑事訴訟法第413條，裁定如主文。
中    華    民    國    97    年     4     月    30    日
                  刑事第十五庭審判長法  官  吳  昭  瑩
                                    法  官  蘇  隆  惠
                                    法  官  李  釱  任
以上正本證明與原本無異。
不得再抗告。
                                    書記官  游  桂  
中    華    民    國    97    年     4     月    30    日


司法院資訊處製作；財團法人民間司法改革基金會備份。
